臺灣彰化地方法院民事判決　99年度訴字第1038號
原　　　告　國泰人壽保險股份有限公司
法定代理人　張發得
訴訟代理人　張仲偉
被　　　告　賴惠蘭
　　　　　　賴惠珍
　　　　　　賴滿足
　　　　　　賴惠娜
　　　　　　賴怡如
共　　　同
訴訟代理人　張崇哲律師
複 代 理人　張仕融律師
上列當事人間清償債務事件，本院於民國100年2月24日言詞辯論
終結，判決如下：
    主  文
被告應於繼承被繼承人賴棟梁之遺產範圍內，給付原告新臺幣1,
269,030元及其中新臺幣1,181,135元自民國95年4月18日起至清
償日止，按年利率百分之7.375計算之利息，暨按前開利率百分
之20計算之違約金。
原告其餘之訴駁回。
訴訟費用新臺幣13,573元由被告共同負擔。
原告勝訴部分，以新臺幣20萬元供擔保，得假執行。但被告如各
提出新臺幣12萬元為原告供擔保，各得免假執行。
原告其餘假執行之聲請駁回。
    事實及理由
一、原告之主張與聲明：訴外人林巫櫻桃邀請連帶保證人即被告
    之被繼承人賴棟梁，於民國（下同）85年5月7日、87年3月1
    6日各向原告借款新臺幣（下同）205萬元、20萬元，借款期
    限各至115年5月8日、同年月16日止，借款利息自借款日起
    按年息9.5%計付，並同意依原告於每年三月及九月所訂新利
    率計付。還款方式以每滿一個月為一期，自借款日起分360
    期，每期攤還部分本金及按借款餘額計算之利息，如有一期
    未按時履行，即喪失期限利益及分期攤還之權利，全部借款
    視為到期，應即一次清償全部債務。被告之被繼承人賴棟梁
    於89年1月24日死亡，且訴外人林巫櫻桃自91年11月8日起即
    未依約給付，迭經原告向其家屬催討無效後經拍賣抵押物，
    於95年4月17日拍定，分配得款後尚不足1,269,030元。又原
    告函查本院家事庭覆稱查無被繼承人賴棟梁之繼承人聲請限
    定或拋棄繼承之事件，被告依法應連帶清償前述賴棟梁之保
    證債務，爰依民法第478條、第233條第1項、第272條第1項
    、第273條消費借貸及連帶保證關係提起本訴。並聲明請求
    ：被告應連帶給付原告1,269,030元，及其中1,181,135元部
    分自95年4月18日起至清償日止，按年息7.375%計算之利息
    ，暨自95年4月18日起至清償日止按上開利率百分之20計算
    之違約金。並願供擔保，請准宣告假執行。
二、被告則聲明請求駁回原告之訴，如受不利判決，願供擔保，
    請准宣告免假執行，抗辯稱：
（一）被告於89年1月24日即繼承賴棟梁之一切權利義務，而被
      繼承人賴棟梁就訴外人林巫櫻桃之連帶保證債務，係因91
      年11月8日後，訴外人林巫櫻桃未依約給付貸款始發生，
      堪認符合民法繼承篇施行法第1條之2第1項規定：「繼承
      在民法繼承編中華民國九十七年一月四日前開始，繼承人
      對於繼承開始後，始發生代負履行責任之保證契約債務，
      由其繼續履行債務顯失公平者，得以所得遺產為限，負清
      償責任。」之情節；又被告所繼承之遺產，僅有彰化市○
      ○段1557地號土地之應有部分16分之1，每人各分得80分
      之1，該土地100年1月之公告土地現值，每平方公尺為57,
      550元，整筆土地公告現值總額為8,977,800元，其中應有
      部分16分之1僅值561,112.5元。被告繼承時，並不知被繼
      承人賴棟梁有前述保證債務，始未辦理拋棄繼承或限定繼
      承，除此之外，被告亦未曾自賴棟梁所保證之債務中受有
      任何利益。準此，原告依連帶保證關係，請求被告連帶清
      償前述保證債務及利息、違約金，其金額超出被告所繼承
      之遺產甚多，且有欠公允而顯失公平，依上開法條規定，
      被告應以所得遺產為限，負清償責任，始稱適當。
（二）按民法第1171條第2項規定：「繼承人之連帶責任，自遺
      產分割時起，如債權清償期在遺產分割後者，自清償期屆
      滿時起，經過五年而免除。」，查被告所繼承之土地應有
      部分於89年7月20日即已登記完成，堪認是時遺產已然分
      割完畢，至今已逾五年，被告依法當不再就遺產債務負連
      帶責任，原告主張被告應連帶給付，應屬誤解。
三、兩造不爭執事項：
１、被告之被繼承人賴棟梁為訴外人林巫櫻桃向原告前述借款之
    連帶保證人，訴外人林巫櫻桃自91年11月8日起即未依約給
    付，債務視為全部到期，經原告聲請本院拍賣抵押物，於95
    年4月17日拍定，經分配後，尚積欠原告1,269,030元（其中
    本金1,181,135元，違約金87,895元，利息為年利率百分之7
    .375）。
２、賴棟梁於89年1月24日死亡，被告為繼承人，並未於法定期
    間內向本院聲請限定或拋棄繼承。原屬賴棟梁所有，坐落彰
    化市○○段第1557地號土地，應有部分16分之1之遺產，於8
    9年7月20日已移轉登記為被告平均取得，應有部分各80分之
    1。
四、得心證理由：
１、兩造不爭執事項，並有原告提出相符之擔保放款借據、借據
    、約定書、本院民事執行處強制執行金額計算書分配表、家
    事法庭函、戶籍謄本等影本及繼承系統表與被告提出相符之
    土地登記謄本影本等在卷可據，自可信為真正。
２、原告主張被告應連帶清償前述保證債務部分，被告抗辯如上
    。經查，本院參酌被告係於89年1月24日繼承賴棟梁之權利
    義務關係，又訴外人林巫櫻桃係自91年11月8日起未依約給
    付，原告得請求賴棟梁清償之債務迄餘1,269,030元，及其
    中1,181,135元自95年4月18日起至清償日止，按年息7.375%
    計算之利息，暨按上開利率百分之20計算之違約金。與被告
    前述繼承賴棟梁之遺產依100年1月之公告土地現值，每平方
    公尺為57,550元，土地面積156平方公尺，其應有部分為16
    分之1，計算為561,112.5元，被告繼承之遺產殆不足清償前
    述保證債務；且被告繼承時，並不知有前述保證債務等情，
    認被告抗辯可適用民法繼承篇施行法第1條之2第1項規定：
    「繼承在民法繼承編中華民國九十七年一月四日前開始，繼
    承人對於繼承開始後，始發生代負履行責任之保證契約債務
    ，由其繼續履行債務顯失公平者，得以所得遺產為限，負清
    償責任。」，即被告得以所得遺產為限，負清償責任，容可
    採取。
３、承上，被告既將賴棟梁所遺彰化市○○段第1557地號土地，
    應有部分16分之1之遺產，於89年7月20日移轉登記為被告平
    均取得，應有部分各80分之1，並陳稱，此即遺產分割之時
    ，依社會常情，亦堪加採取，且可認被告係平均繼承賴棟梁
    之權利、義務。則原告自91年11月8日即清償期屆滿時起即
    得請求被告清償前述保證債務，惟逾五年才以本件訴求，按
    諸民法第1171條第2項規定：「繼承人之連帶責任，自遺產
    分割時起，如債權清償期在遺產分割後者，自清償期屆滿時
    起，經過五年而免除。」，從而，被告抗辯渠等對前述保證
    債務不負連帶責任部分，亦應採取。
綜上，原告於請求被告於繼承賴棟梁之遺產範圍內應共同清償前
述保證債務，係有理由，應予准許。逾此部分，則無理由，應予
駁回。
四、兩造均陳明願供擔保請准宣告假執行或免假執行，就原告勝
    訴部分均於法相合，本院各酌定相當擔保金額宣告之。至原
    告敗訴部分，假執行之聲請自無所附驪，應予駁回。
結論：原告之訴為一部有理由，一部無理由，並依民事訴訟法第
79條、第85條第1項前段、第390條第2項、第392條第2項，判決
如主文。
中    華    民    國  100    年    3    月    10   日
                  民事第三庭    法  官  洪榮謙
以上正本係照原本作成。
如對判決上訴，應於判決送達後20日內向本院提出上訴狀。如委
任律師提起上訴者，應一併繳納上訴審裁判費。
中    華    民    國  100    年    3    月    10   日
                                書記官  蔡亦鈞